【裁判字號】    97,訴,1785
【裁判日期】    980702
【裁判案由】    清償債務
【裁判全文】
臺灣臺南地方法院民事判決              97年度訴字第1785號
原      告  丁○○
被      告  乙○○
                        （另案在臺南監獄執行中）
            甲○○
上列當事人間請求清償債務事件，經本院於民國98年 6月16日言
詞辯論終結，判決如下：
    主  文
原告之訴駁回。
訴訟費用由原告負擔。
    事  實  及  理  由
一、本件被告甲○○未於言詞辯論期日到場，核無民事訴訟法第
    386 條所列各款情形，應依原告之聲請，由其一造辯論而為
    判決。
二、按訴狀送達後，原告不得將原訴變更或追加他訴，但如有擴
    張或減縮應受判決事項之聲明者，不在此限，民事訴訟法第
    255 條第1項第3款定有明文。本件原告聲請支付命令時，原
    請求被告應連帶給付原告新臺幣（下同） 1,116,650元，及
    自支付命令送達翌日起至清償日止，按年息6%計算之利息。
    嗣於言詞辯論期日變更聲明為被告應連帶給付原告1,116,65
    0 元，及自支付命令送達「最後被告」之翌日起至清償日止
    ，按年息5%計算之利息（本審卷第49頁、第 131頁）。則原
    告訴之變更既係減縮訴之聲明，參諸首揭規定，自為適法，
    合先敘明。
三、原告起訴主張，
    (一)原告自民國94年6月1日起，至94年 7月28日止，受僱於九
      引公司負責加油站經營之涉外及採購業務。九引公司則向
      訴外人加得滿股份有限公司 (以下簡稱加得滿公司，現更
      名為臺灣優力股份有限公司)承租鳳屏、湖內、燕巢3個加
      油站。因九引公司有設置洗車機之需求，故被告乙○○以
      九引有限公司（下稱九引公司）名義向訴外人嘉馬股份有
      限公司（以下簡稱嘉馬公司）購買洗車機3部，並於94年7
      月份於鳳屏加油站二樓辦公司向原告表示，因開辦加油站
      ，經費有限，是否能按之前借款之方式辦理。嗣後原告暫
      開立付款人為新竹國際商業銀行 (現更名為渣打國際商業
      銀行）桃園分行，發票日自94年10月15日起按月依序填載
      ，共分10期，前9期面額均為10萬元，末期面額為116,650
      元，合計面額 共1,066,650元之支票10紙予嘉馬公司。原
      告離職後，該等支票陸續經嘉馬公司提示兌現50萬元，原
      告即要求嘉馬公司返還尚未兌現之支票及前已兌現之票據
      金額。但因嘉馬公司認為九引公司與乙○○等人皆未有任
      何表示，故不願退還票據。至於被告乙○○迄今並無償還
      任何款項，原告自得依消費借貸之法律關係請求乙○○返
      還上開金額。又因被告甲○○為九引公司負責人，享有加
      油站經營利益，所以亦應與被告丁○○負連帶返還借款之
      責。
    (二)裝設在鳳屏站洗車機拆機是於94年 8月15日，因原告業已
      離職，拆機時所接洽人員即為九引公司人員。鳳屏站之洗
      車機係由訴外人丙○○主動移置龜山站，與原告無關。又
      原告於95年1月1日至龜山站開始經營，而自鳳屏站移置龜
      山站之洗車機係於95年 1月安裝，安裝時該洗車機，並不
      能使用。
    (三)九引公司於94年11月解散，係乙○○等人有預謀惡意倒閉
      詐取金額之空頭公司。被告詐取之金額，以人頭方式購買
      房屋及生財工具買賣，包含臺南市○○路333巷91之8號與
      91之6 號及裕農路臺灣優力加油站對面洗車廠之設備及經
      營權買賣。原告被要求代墊之票據非僅該 3處洗車機費用
      ，另含上述裕農路週遭之非九引公司所屬洗車場租金，分
      別為新竹國際商業銀行支票號碼AA0000000至AA0000000之
      每張3萬元租金費用、支票號碼AA0000000乙○○個人購買
      機油之商品費用及洗車機費用票據編號為AA0000000至AA0
      000000。上開支票皆為連號，並不符公司採購付款程序，
      租金與商品費用也非該公司所屬營業項目，顯見該洗車機
      為私人借款。至於到庭證述之證人即嘉馬公司負責人丙○○所稱開立發票一事，為95年 3月份於桃園地院詐欺刑事
      偵查庭提出，且係95年 3月份開立之發票，距離原告離職
      、鳳屏站拆機、收回租約之94年 9月份差距半年之久，其
      在本院之證述，並不可採信。
    (四)並聲明：求為判決，被告應連帶給付原告 1,116,650元，
      及自支付命令送達「最後被告」之翌日起至清償日止，按
      年息5%計算之利息。
四、被告乙○○則以，原告為九引公司實際負責人，原告時任公
    司總經理，被告擔任經理人，而被告甲○○僅是名義上之董
    事長，是公司人頭，對九引公司所有業務完全不知，亦無到
    過公司，且無領取公司任何費用。至於當初承租加得滿公司
    之加油站經營，乃原告與加得滿公司協商洽談後，再找被告
    合作。當時原告擔任總經理，對內負責公司整體經營決策與
    未來發展目標，對外代表公司負責一切事務。被告則擔任經
    理人，負責統籌加油站之現場管理。原告係自行決定向嘉馬
    公司購買 3部洗車機，被告並不認識嘉馬公司，被告僅於廠
    商至現場裝設洗車機時始被告知。被告當時即提出，公司須
    負擔加得滿公司保證金 300萬元及每月租金65萬元，經費有
    限，為何不修理舊洗車機？而是要購買新的洗車機呢等語質
    疑。原告則稱：錢的事他負責，且廠商說機器可以試用 3個
    月，要被告不用擔心。被告並未如原告所主張，曾在94年 7
    月份，在鳳屏加油站二樓辦公室向原告借款。至於洗車機裝
    設不久後，原告於94年 8月初離職，被告曾向原告提出不可
    能購買洗車機，但原告始終不理會。該 3部洗車機被告僅試
    用 7天，即發現洗車機因沒有吹風設備不好使用，請原告退
    還處理掉。九引公司最終撐不到2個月，於94年9月23日被加
    得滿公司解約並接收。被告聽員工表示，原告已將其中 1部
    洗車機移置他處使用等語。則原告既然自行採購洗車機，並
    將其中 1部移置他處使用，原告應有權且有能力，依法向加
    得滿公司取回其餘 2部洗車機等語，資為辯解。並聲明：求
    為判決，如主文所示。
五、被告甲○○未於言詞辯論期日到庭，據以前提出書狀則以，
    被告甲○○與原告彼此間無任何之金錢糾紛，如有亦屬九引
    公司與原告間糾紛，與被告個人無涉。被告甲○○雖擔任九
    引公司之負責人，但僅屬於登記上之負責人，並無實際負責
    九引公司經營，亦未參與任何決策，甚至不曾到過九引公司
    之營業處所。該公司實際經營者乃為原告及被告乙○○，原
    告時任九引公司總經理，被告之所以同意擔任九引公司之掛
    名負責人，實因原告向被告乙○○表示：已和加得滿公司談
    妥，月租金65萬元向加得滿公司承租加油站，倘可承租經營
    ，每月可賺取相當利潤，惟須成立一家公司與加得滿公司簽
    約。當時被告乙○○之信用早已破產，故由被告甲○○成立
    九引公司擔任負責人，並將九引公司完全信任交予原告與被
    告乙○○負責。至於是否有買洗車機一事及相關採購細節，
    則非被告所知。另原告於94年底已將其中 1部洗車機安裝至
    目前服務之加油站使用，迄今已使用 3年多，原告似乎認定
    洗車機為其所有，否則，原告豈能擅自出賣或遷移他處使用
    。至於其餘 2部洗車機目前仍在加得滿公司，原告本得依法
    向加得滿公司取回，此與九引公司或被告甲○○無涉等語置
    辯。並聲明：求為判決，如主文所示。
六、(一)下列事實經到場兩造協議後列為不爭執事項（本審卷第13
      2頁），爰作為本件判決之基礎：
      1.被告甲○○原為九引公司唯一董事並為該公司法定代理
        人，而九引公司係於93年10月5日設立登記，嗣於95年2
        月27日由經濟部以00000000000號函為解散登記。
      2.原告自94年6月1日起受僱九引公司擔任總經理，負責加
        油站經營之涉外及採購業務，至94年 7月28日止。被告
        乙○○則為九引公司之經理人亦為甲○○之次子。
      3.原告曾於94年間簽發付款人為新竹國際商業銀行（現更
        名為渣打國際商業銀行），發票日自94年10月15日起按
        月依序填載，共分10期，前 9期面額均為10萬元，末期
        面額為116,650元，合計面額共1,016,650元之支票10紙
        交予訴外人嘉馬公司，用以支付由嘉馬公司販售之水刀
        式洗車機3部。
      4.上開水刀式洗車機 3部原係安裝在加得滿加油站湖內站
        、燕巢站及大寮站。目前該洗車機其中 2部仍置放在湖
        內站、燕巢站，另 1部已遷移至嗣原告在桃園縣龜山所
        經營之加油站。
      5.本件原告係以94年 7月間被告乙○○曾在加得滿加油站
        大寮站（即鳳屏站），向其借用共 1,016,650元為法律
        關係，依借款返還請求權請求被告返還。
    (二)下列事項經到場兩造協議後，列為爭執要點，爰作為本件
      判決所應審究之範圍（本審卷第132頁）：
      1.被告乙○○究竟有無於94年7月間向原告借用1,016,650
        元？
      2.被告甲○○是否應負連帶給付之責任？
七、茲就上開兩造爭執事項，分述本院得心證理由如下：經查：
    (一)原告主張，被告乙○○曾於94年 7月間在加得滿加油站大
      寮站（即鳳屏站），向其借用共 1,016,650元之事實，已
      據被告乙○○當庭否認（本審卷第99頁背面）。經本院質
      之其證據方法時，原告業已陳明僅以前揭不爭執事項所示
      之支票10紙及訴外人於謝勝峰在臺灣桃園地方法院96年度
      簡上字第54號事件中之證詞為據而已之事實，亦經原告自
      認在卷（本審卷第99頁背面、第100頁）。惟查：
      1.前揭支票係原告於94年間所簽發，付款人為新竹國際商
        業銀行，發票日自94年10月15日起按月依序填載，共分
        10期，前9期面額均為10萬元，末期面額為116,650元，
        合計面額共 1,016,650元之支票10紙，並交予訴外人嘉
        馬公司，用以支付由嘉馬公司販售之水刀式洗車機 3部
        ，至於該 3部洗車機，則安裝在加得滿加油站湖內站、
        燕巢站及大寮站之事實，有如前揭不爭執事項所示。而
        加得滿加油站湖內站、燕巢站及大寮站，則係由加得滿
        公司委由九引公司經營等情，亦有加油站委託經營契約
        書附卷足憑（本審卷第78至第82頁）。則由上情可知，
        該10紙支票並不能直接證明，被告乙○○曾於前揭時、
        地，有向原告借款之事實至明。
      2.至於訴外人謝勝峰雖曾於96年 7月23日就臺灣桃園地方
        法院96年度簡上字第54號事件為證人，此據本院調閱前
        揭卷宗查明屬實。惟謝勝峰於該事件係證述：「（問：
        臺灣優力是否曾經出租三個加油站給九引公司？）沒有
        。是在加得滿公司時期曾經出租三個加油站給九引公司
        。當時我在加得滿公司擔任副總經理職務。」、「（問
        ：當時加得滿出租九引公司有無提供洗車機？）出租時
        原本就有洗車機，出租後九引另行購得新型洗車機。」
        、「（問：當初是九引公司購買的？）有東西在加油站
        ，但是何人購買我不清楚。」、「（問：九引公司將加
        油站還給加得滿嗎？洗車機如何處理？）加油站已經還
        給加得滿公司了，但洗車機共三部，有一部因為有一間
        加油站要出售，嘉馬公司告知當時加得滿公司，與九引
        公司間有財務糾紛，希望拆回其中一部，有所以有拆回
        其中一部。另外兩部因為九引公司有積欠租金，所以兩
        部洗機還在原加得滿公司加油站內。」、「（問：上訴
        人《指本件原告》當時在九引公司擔何職務？）我知道
        他在九引公司任職，但不知是擔任何職務。」、「（問
        ：上訴人有無代表九引公司與加得滿公司簽訂任何契約
        ？）僅有一次初期拿公司負責人印章到加得滿公司用印
        ，後來就沒有。」等語（前揭民事卷宗第69頁至第70頁
        ）。則綜觀謝勝峰上開證詞，顯然不能遽以推論，被告
        乙○○確曾於前揭時、地，向被告借得該款項至明。
      3.依前所述，原告所提出之證據，並不能就其主張之前揭
        借款事實為積極證明，自無疑義。是其該等主張，已難
        採信。況訴外人黃榮華就臺灣桃園地方法院96年度簡上
        字第54號事件中曾證稱：「（問：對於上訴人《指本件
        原告丁○○，下同》向被上訴人《指嘉馬公司，下同》
        購買 3部洗車機的事情是否知悉？）知道，上訴人其友
        人乙○○一起拜託我協調向關係企業加得滿公司承租 3
        個加油站，於94年5月或6月租約簽訂後，加油站移交給
        九引公司經營，當時上訴人並非九引公司股東，只是受
        僱人，因為 3個加油站機器老舊，有意購買新的洗車機
        ，所以由上訴人到被上訴人公司選購洗車機，上訴人是
        代表公司到被上訴人公司，由上訴人與被上訴人公司的
        總經理丙○○協議交易條件，協調過程中都是由上訴人
        代表九引公司出面，議定條件是分10期付款，上訴人就
        開立個人名義的支票10張，由我帶給被上訴人公司。」
        、「（問：當初兩造有無簽立買賣契約？）上訴人有到
        被上訴人公司，被上訴人公司有交兩份買賣契約給上訴
        人帶回，之後我就不清楚了。」、「（問：上訴人與被
        上訴人在協商時，是以何身分？）以代表九引公司的身
        分與被上訴人洽談買賣契約。」等語（前揭民事卷卷第
        81頁）。再參之被告乙○○就臺灣嘉義地方法院96年度
        訴字第 241號返還不當得利事件中亦證稱：「因為原告
        《指本件原告丁○○》當時是擔任九引公司的總經理，
        所以工作分配事務是由原告負責購買九引公司所需要的
        設備。是原告）以九引公司總經理的身分去購買洗車機
        供九引公司使用。」（該民事卷宗 137頁）等語，此均
        據本院調閱臺灣桃園地方法院96年度簡上字第54號、臺
        灣嘉義地方法院96年度訴字第 241號等民事卷宗查明屬
        實。徵之原告斯時受僱於訴外人九引公司擔任總經理負
        責涉外及採購業務，此有如兩造前揭不爭執事項所示。
        原告實無自任買受人購買洗車機之理，且依黃榮華上開
        證詞，原告與嘉馬公司當場並未簽訂書面契約，而係由
        原告帶回公司。若該開洗車機係原告自己購買，當場即
        可簽訂書面契約，自無需另由原告將契約帶回公司至明
        。因此，綜合前情，相互參研，堪認斯時原告係以九引
        公司總經理身分代理九引公司向嘉馬公司購買該洗車機
        無訛。臺灣桃園地方法院96年度簡上字第54號民事確定
        判決，亦同此認，並經本院調閱該卷宗查明屬實。該洗
        車機既然係原告代理九引公司向嘉馬公司所購買，其價
        款自應由九引公司支付。而被告乙○○僅為該公司之經
        理人而已，其職位較原告為低，是更無理由向原告借款
        並用以支付上開洗車機之價款至明。是依前所述，益足
        佐證，原告主張被告有上開借款之事實，殊無可採瞭然
        。被告就此所為辯解，堪可採信。
    (二)被告乙○○既未向原告借用上開款項，有如前述，則原告
      依消費借貸之法律關係，請求被告乙○○返還借款，自屬
      無據。又原告係以前揭消費借貸基礎事實，依消費借貸法
      律關係，向被告甲○○為本件請求，有如前揭兩造不爭執
      事項所示。是其依消費借貸返還請求權之法律關係，主張
      被告甲○○應負連帶返還之責，亦屬無據灼然。
八、從而，本件原告以前揭事由，依消費借貸之法律關係，請求
    被告連帶清償如其聲明所示之金額及其法定遲延利息，揆之
    前揭說明，洵屬無據，為無理由，應予駁回。
九、本件原告請求核屬無據，既經駁回，有如上述，則兩造其餘
    主張及所提證據已與本院上開論斷無涉或無違，爰不予贅述
    。
十、結論：原告之訴為無理由，依民事訴訟法第385條第1項前段
    、第78條，判決如主文。
中    華    民    國    98    年    7     月    2     日
                  民事第三庭    法  官  王漢章
以上正本係照原本作成
如對本判決上訴，須於判決送達後20日內向本院提出上訴狀
中    華    民    國    98    年    7     月    2     日
                                書記官  林木村


司法院資訊處製作；財團法人民間司法改革基金會備份。
